---
title: "importinegi: Descargar y gestionar bases de datos del INEGI"
author: "Cesar Renteria"
date: "`r Sys.Date()`"
output:
  rmarkdown::html_vignette:
    fig_caption: yes
vignette: >
  %\VignetteIndexEntry{importinegi: Descargar y gestionar bases de datos del INEGI}
  %\VignetteEngine{knitr::rmarkdown}
  %\VignetteEncoding{UTF-8}
---

```{r setup, include = FALSE}
knitr::opts_chunk$set(
  collapse = TRUE,
  comment = "#>"
)
```

El paquete de R `importinegi` fue creado para facilitar la descarga y uso de las bases de datos publicas del INEGI. Entre otras ventajas, este paquete permite integrar múltiples bases de  datos con un identificador único en común, consolidar los datos en diferentes niveles de agregación (p. ej. vivienda, localidad, municipio o entidad federativa), o automatizar la codificación de valores perdidos en el sistema de R `NA`).

La version `1.0.0` permite descargar y gestionar las bases de datos de los siguientes proyectos estadisticos del INEGI:

* Censo y Conteo de Poblacion y Vivienda
* Censo Nacional de Gobiernos Municipales y Delegacionales
* Encuesta Nacional de Ingresos y Gastos de los Hogares (ENIGH)
* Encuesta Nacional de Ocupación y Empleo (ENOE)

# Sintaxis



## Censo Nacional de Poblacion y Vivienda

PAR

Example.

## Censo de Gobiernos Municipales y Delegacionales

PAR

Example

## ENIGH

## ENOE

## Marco Geoestadistico Nacional

## Red Nacional de Caminos


Poner un mapa aqui. Then you can use the chunk option `fig.cap = "Your figure caption."` in **knitr**.

```{r, fig.show='hold'}
plot(1:10)
plot(10:1)
```


Summary statistics tables. You can write tables, e.g. using `knitr::kable()`.

```{r, echo=FALSE, results='asis'}
knitr::kable(head(mtcars, 10))
```


