---
title: "importinegi: Descargar y gestionar bases de datos del INEGI"
author: "Cesar Renteria"
date: "`r Sys.Date()`"
output:
  rmarkdown::html_vignette:
    fig_caption: yes
vignette: >
  %\VignetteIndexEntry{importinegi: Descargar y gestionar bases de datos del INEGI}
  %\VignetteEngine{knitr::rmarkdown}
  %\VignetteEncoding{UTF-8}
---

```{r setup, include = FALSE}
knitr::opts_chunk$set(
  collapse = TRUE,
  comment = "#>"
)
```

PAR Parrafo 1 de seccion El Paquete Inegi.

# Sintaxis

## Censo Nacional de Poblacion y Vivienda

PAR

Example.

## Censo de Gobiernos Municipales y Delegacionales

PAR

Example

## ENIGH

## ENOE

## Marco Geoestadistico Nacional

## Red Nacional de Caminos


Poner un mapa aqui. Then you can use the chunk option `fig.cap = "Your figure caption."` in **knitr**.

```{r, fig.show='hold'}
plot(1:10)
plot(10:1)
```


Summary statistics tables. You can write tables, e.g. using `knitr::kable()`.

```{r, echo=FALSE, results='asis'}
knitr::kable(head(mtcars, 10))
```


